【裁判字號】    99,簡上,33
【裁判日期】    990727
【裁判案由】    清償債務
【裁判全文】
臺灣板橋地方法院民事判決              99年度簡上字第33號
上  訴  人  國泰世華商業銀行股份有限公司
法定代理人  乙○○
訴訟代理人  丁○○
            甲○○
被上訴人    丙○○
上列當事人間請求清償債務事件，上訴人對於中華民國98年12月
23日本院三重簡易庭98年重簡字第390 號第一審判決提起上訴，
經本院於99年7 月13日言詞辯論終結，判決如下：
    主  文
上訴駁回。
第二審訴訟費用由上訴人負擔。
    事實及理由
一、上訴人起訴主張：
  (一)被上訴人於民國94年1 月4 日向上訴人申請卡號0000000000
    000000號信用卡（下稱系爭信用卡），並以系爭信用卡辦理
    代償卡，代為清償被上訴人於建華商業銀行（現更名為永豐
    商業銀行，下稱永豐銀行）之「安信eCARD 」積欠之信用卡
    消費款新臺幣（下同）18萬元，並約定代償後，前18個月按
    年息百分之5.88計算利息，第19個月起按年息百分之14.88
    計算利息，另按月應繳納帳務管理費288 元。詎上訴人代償
    被上訴人上開永豐銀行信用卡消費款後，被上訴人竟未依約
    繳款，尚積欠如下列先位聲明所示之款項，迭經催討無效，
    爰依兩造間信用卡使用契約及代償契約之法律關係，提起本
    訴，並於原審先位聲明請求：被上訴人應給付上訴人187,93
    0 元，及其中18萬元自94年9 月3 日起至95年7 月5 日止，
    按年息百分之5.88計算之利息，暨自95年7 月6 日起至清償
    日止，按年息百分之14.8 8計算之利息，另自94年9 月3 日
    起至清償日止，按月計收帳務管理費288 元。
  (二)又被上訴人申請系爭信用卡後，上訴人確實於94年1 月5 日
    撥款予永豐銀行，代償被上訴人於永豐銀行積欠之信用卡消
    費款18萬元，倘認上訴人於撥款時未與被上訴人成立信用卡
    使用契約，則被上訴人受領該代償永豐銀行信用卡消費款之
    利益，構成無法律上之原因，且被上訴人代償行為非顯有過
    失，如本院認上訴人先位聲明無理由，爰另依不當得利之法
    律關係，於原審備位聲明請求：被上訴人應給付上訴人18萬
    元及自94年1 月6 日起至清償日止，按年息百分之5 計算之
    利息。
  (三)被上訴人雖辯稱未向上訴人申請信用卡使用，惟身分證應由
    個人隨身保管使用，縱令他人取得被上訴人身分證影本，尚
    須持有被上訴人於永豐銀行信用卡之對帳單，且申辦此代償
    卡另需填寫被上訴人持有該欲申辦代償之正確信用卡卡號；
    參以信用卡亦為隨身攜帶使用之物品，如此秘密之資料文件
    ，自須由被上訴人同意並提供始得辦理。況且申辦此代償方
    案，係代償被上訴人於永豐銀行之信用卡消費款，縱令信用
    卡申請書非被上訴人本人親自填寫，就客觀事實言，仍足以
    認定係被上訴人授權予他人為其辦理。且兩造間成立之信用
    卡暨代償卡契約，係上訴人核發信用卡予被上訴人，於該信
    用卡之額度範圍內代被上訴人清償他行之信用卡帳款，而本
    件之原始代償金額已達18萬元，被上訴人可用之信用卡額度
    所剩無幾，如為他人偽冒申請，毫無利益可言，顯然與一般
    社會經驗法則不符。況被上訴人雖表示系爭信用卡遭冒名盜
    辦，然經上訴人屢次請被上訴人至警局報案，被上訴人卻一
    再藉口推拖，不願意捍衛自身權利，甚至不願意填寫上訴人
    提供之切結書，難信被上訴人之信用卡係遭偽冒申辦。
  (四)上訴人於原審聲請調查被上訴人與永豐銀行間信用卡債務和
    追償情形，及是否已取得執行名義？又若取得執行名義，該
    執行名義之效力是否為與確定判決有同一效力？然原審並未
    對上訴人之聲請予以調查，僅以永豐銀行信用卡申請書之簽
    名非被上訴人親簽為判決之事實基礎，而未調查被上訴人與
    永豐銀行間債權債務關係。如永豐銀行已對被上訴人之信用
    卡欠款取得執行名義，又該執行名義之效力與確定判決有同
    一效力，已可推定被上訴人與永豐銀行間確有信用卡契約關
    係成立，則被上訴人否認上訴人代償其於永豐銀行之部分信
    用卡欠款，即屬卸責之辭。退萬步言，本件信用卡代償契約
    書縱非被上訴人親簽親辦致認代償契約係不存在，然上訴人
    代償被上訴人於永豐銀行之部分信用卡欠款事實確實存在，
    則被上訴人因系爭代償事實減消部分永豐銀行信用卡欠款18
    萬元而受有利益並無法律上原因，致使上訴人受有損害，自
    應返還該利益予上訴人。執是之故，上訴人認為就被上訴人
    與永豐銀行間之債權債務關係及追償情形，實有詳加調查之
    必要。
  (五)上訴人於原審98年5 月20日言詞辯論時陳述，系爭信用卡申
    請書所附身分證影本乃被上訴人於93、94年間遺失，信用卡
    是遭女兒林淑雯盜辦…女國中畢業後就離家就沒有聯絡…云
    云。然被上訴人之女國中畢業約為77年，既已離家十餘年之
    久，卻能恰巧拾獲被上訴人於93、94年間所遺失之身分證，
    進而盜辦信用卡，被上訴人說辭前後矛盾，不足採信。另永
    豐銀行信用卡申辦時間為92年間，申請書附有被上訴人91年
    4 月18日換發之身分證影本；本件信用卡代償卡申請書，亦
    附有被上訴人91年4 月18日換發之身分證影本，然該身分證
    卻有新戶籍地址之註記，且地址與戶籍謄本所示資料即92年
    2 月遷入臺北縣新莊市○○路487 巷2 弄6 號4 樓相符，足
    證該身分證正本始終置於被上訴人保管持有中，故被上訴人
    與永豐銀行或上訴人間之契約，縱非由被上訴人親辦親簽，
    亦足認係由被上訴人提供身分證授權辦理，被上訴人否認申
    辦等事，應屬卸責之辭。
二、被上訴人則以：其並未於上訴人及永豐銀行之信用卡申請書
    上簽名，該等信用卡應係其女兒林淑雯申請的，其事先不知
    情，並未授權女兒申請等語置辯，並於原審聲明求為判決駁
    回上訴人之訴。
三、原審為上訴人全部敗訴之判決，上訴人不服，提起本件上訴
    ，並聲明：(一)原判決廢棄。(二)被上訴人應給付上訴人187,93
    0 元，及其中本金18萬元部分自94年9 月3 日起至95年7 月
    5 日止，按年息百分之5.88計算之利息，並自95年7 月6 日
    起至清償日止，按年息百分之14.88 計算之利息。另自94年
    9 月3 日起至清償日止按月計收帳務管理費288 元。(三)被上
    訴人應給付原告18萬元，及自94年1 月6 日起，按法定利率
    年息百分之5 計算之利息。第二、三項聲明請求擇一判決。
    被上訴人則聲明：上訴駁回。
四、本院之判斷：
  (一)上訴人主張依信用卡使用契約及代償契約之法律關係，請求
    被上訴人給付上訴人187,930 元，及其中18萬元自94年9 月
    3 日起至95年7 月5 日止，按年息百分之5.88計算之利息，
    暨自95年7 月6 日起至清償日止，按年息百分之14.88 計算
    之利息，另自94年9 月3 日起至清償日止，按月計收帳務管
    理費288 元；另依不當得利之法律關係，請求被上訴人給付
    上訴人18萬元及自94年1 月6 日起至清償日止，按年息百分
    之5 計算之利息，並請求本院擇一為上訴人勝訴之判決等情
    ，為被上訴人所否認，並以前詞置辯。是本件所應審究之爭
    點為：(一)上訴人主張依信用卡使用契約及代償契約之法律關
    係，請求被上訴人給付，有無理由？(二)上訴人主張依不當得
    利之法律關係，請求被上訴人給付，有無理由？。茲分別說
    明如次。
  (二)按民事訴訟法第277 條前段規定當事人主張有利於己之事實
    者，就其事實有舉證之責任，關於舉證責任分配之法則，學
    說上理論甚多，惟在給付訴訟中，為訴訟標的之法律關係之
    事實，應由主張該為訴訟標的之法律關係存在之原告，就該
    具體的法律關係之權利發生事實，負舉證責任。次按民事訴
    訟如係由原告主張權利者，應先由原告負舉證之責，若原告
    先不能舉證，以證實自己主張之事實為真實，則被告就其抗
    辯事實即令不能舉證，或其所舉證據尚有疵累，亦應駁回原
    告之請求（最高法院17年上字第917 號判例意旨參照）。參
    酌上開說明，上訴人既主張兩造間有信用卡使用契約及代償
    契約之合意，或被上訴人有不當得利之情形，而請求被上訴
    人給付，自應就此等有利於己之事實，負舉證責任。再按私
    文書應由舉證人證其真正，民事訴訟法第357 條前段亦有明
    文。
  (三)上訴人主張依信用卡使用契約及代償契約之法律關係，請求
    被上訴人給付，為無理由：
    查上訴人主張被上訴人於94年1 月4 日向其申請系爭信用卡
    ，並以此信用卡辦理代償，代為清償被上訴人於永豐銀行積
    欠之信用卡消費款18萬元，並約定代償後，前18個月按年息
    百分之5.88計算利息，第19個起按年息百分之14.88 計算利
    息，另按月繳納帳務管理費288 元。惟上訴人代償後，被上
    訴人未依約繳款等事實，固據其提出信用卡消費帳款債權明
    細表、信用卡申請書、信用卡對帳單、信用卡申請書所附被
    上訴人國民身分證及信用卡帳單等件影本為證（見臺灣臺北
    地方法院臺北簡易庭98年度北簡字第1765號卷第8 至14頁、
    原審卷第30、31頁），然為被上訴人以前詞所否認。觀諸上
    訴人提出之系爭信用卡申請書上申請人簽名欄固簽有被上訴
    人之姓名，惟此係私文書，且被上訴人否認該申請書上「丙
    ○○」之簽名為真正，上訴人自應就該申請書之真正負舉證
    責任。而上訴人就此雖聲請原審調查被上訴人與永豐銀行間
    信用卡債務、追償情形及是否已取得執行名義？若取得執行
    名義，該執行名義之效力是否為與確定判決有同一效力？惟
    上訴人聲請調查之事項，實無從證明系爭信用卡申請書上「
    丙○○」簽名之真正，是原審認無調查之必要，核無不當。
    又經詳細比對原審於98年5 月20日言詞辯論時當庭命被上訴
    人書寫之姓名筆跡（見原審卷第40頁），及臺北縣新莊戶政
    事務所98年6 月15日北縣莊戶字第0980004780號函覆之被上
    訴人補領國民身分證申請書其上之簽名筆跡，並與上訴人提
    出之系爭信用卡申請書上「丙○○」之簽名筆跡比對，經核
    前二者（即當庭書寫筆跡與補領國民身分證申請書筆跡）字
    跡之筆順、筆劃及字型相同，但與後者（即信用卡申請書之
    字跡）字跡迥然不同，足認系爭信用卡申請書上「丙○○」
    之簽名，並非被上訴人所親自書寫；而上訴人復未舉證證明
    被上訴人有授權他人代寫系爭信用卡申請書之事實，自不能
    認兩造間已成立信用卡使用契約及代償永豐銀行信用卡消費
    款契約。從而，上訴人主張依信用卡使用契約及代償契約之
    法律關係，請求被上訴人給付，即屬無據，不能准許。
  (四)上訴人主張依不當得利之法律關係，請求被上訴人給付，為
    無理由：
    查上訴人另主張被上訴人申請系爭信用卡後，上訴人於94年
    1 月5 日撥款予永豐銀行，代償被上訴人於永豐銀行積欠之
    信用卡消費款18萬元，倘認上訴人於撥款時未與被上訴人成
    立信用卡使用契約，則被上訴人受領該代償永豐銀行信用卡
    消費款之利益，構成無法律上之原因，且上訴人代償行為非
    顯有過失，被上訴人應返還不當得利等事實，亦為被上訴人
    所否認，並抗辯未於永豐銀行信用卡申請書上簽名等語。是
    上訴人既主張其代償被上訴人於永豐銀行積欠之信用卡消費
    款18萬元，被上訴人係構成不得利云云，自應就上開永豐銀
    行信用卡確係被上訴人所申請乙節負舉證責任，如此始能進
    一步認定被上訴人確實積欠永豐銀行信用卡消費款18萬元未
    清償之事實。惟上訴人就此部分始終未舉證以實其說，自無
    從認定被上訴人確曾積欠永豐銀行上開信用卡消費款而由上
    訴人代償，致構成不當得利之事實。從而，上訴人主張依不
    當得利之法律關係，請求被上訴人給付，亦乏依據，不能准
    許。
五、綜上所述，本件上訴人主張依信用卡使用契約與代償契約及
    不當得利之法律關係，請求被上訴人給付，均屬無據。是原
    審駁回上訴人之訴，於法並無不合。上訴意旨指摘原判決不
    當，求予廢棄改判，為無理由，應駁回其上訴。
六、本件事證已臻明確，兩造其餘攻擊防禦方法及未經援用之證
    據，經審酌後，核與判決結果不生影響，爰不一一論述。
七、據上論結，本件上訴為無理由，依民事訴訟法第436 條之1
    第3 項、第449 條第1 項、第78條，判決如主文。
中    華    民    國    99    年    7     月    27    日
                  民事第二庭    審判長法  官  陳麗玲
                                      法  官  張谷輔
                                      法  官  張筱琪
以上正本證明與原本無異
本件不得上訴
中    華    民    國    99    年    7     月    27    日
                                      書記官  連思斐

司法院資訊處製作；財團法人民間司法改革基金會備份。
